---
title: "Golub FDR"
output: html_document
date: "2025-03-20"
---

```{r setup, include=FALSE}
knitr::opts_chunk$set(echo = TRUE)
```

# Objectif

L'objectif est d'identifier des variables associées à une classification de patients.

## Load & QC

Le jeu de données Golub est composé de 2 parties. D'une part, une matrice indiquant le niveau d'expression des gènes dans les patients. D'autre part, une matrice contenant des informations sur les patients.

### Description des objets

```{r}
load("golub.RData")

# matrice d'expression
class(golub)
dim(golub)

# classification
class(golub.cl)
length(golub.cl)

# annotation des gènes
class(golub.gnames)
dim(golub.gnames)
head(golub.gnames)
```

### Description du contenu

```{r}
# valeurs moyennes
row_m = rowMeans(golub)
plot(row_m)
hist(row_m, nclass = 30)

# dispersion
row_sd = apply(golub, 1, sd)
plot(row_sd)
hist(row_sd, nclass = 30)

# dispersion de la dispersion
row_sd_q = quantile(row_sd, probs = c(0.25, 0.50, 0.75))
abline(v = row_sd_q, col ="red2", lwd = 2)
```

## Recherche univariée

L'objectif est d'identifier les variables associées à la classification en effectuant un test statistique sur chaque variable de la matrice d'expression.

Mise au point sur la 1ere variable (ligne).

```{r}
golub.cl
golub[1,]

boxplot(golub.cl, golub[1,])

res = t.test(golub[1,] ~ golub.cl)
str(res)
res$p.value
```

Pour parcourir la matrice, nous utiliserons une boucle sur les lignes. Il est nécessaire de définir la fonction qui réalisera le calcul au sein de cette boucle.

```{r}
score = function(i) {
  res = t.test(golub[i,] ~ golub.cl) # calcul du test
  return(res$p.value) # retour de la p.value
}

# verify value
score(1)
# verify that the function is independent of the data used during the development
score(10)

# apply on all rows
row_scores = NULL
for (i in 1:nrow(golub)) {
  row_scores[i] = score(i)
}
```

La fonction précédente utilise un indice de ligne. Ci-dessous la fonction utilise les données de la ligne.

```{r}
score2 = function(x) {
  res = t.test(x ~ golub.cl)
  return(res$p.value)
}

row_scores = NULL
for (i in 1:nrow(golub)) {
  row_scores[i] = score2(golub[i,])
}

# nouvelle verification
score(1)
score(10)

row_scores[10]
```

La fonction précédente utilise les données de la ligne. Au lieu d'utiliser une boucle, on peut utiliser une fonction qui effectue une boucle implicite.

```{r}
score_row = apply(golub, 1, score2)
```

Sur le même modèle, calculons le 1er et 3eme quartile de chaque ligne.

```{r}
# ecriture pour une ligne
quantile(golub[1,], probs = c(0.25, 0.75))

# passage à la fonction: on remplace golub[1,] par x
quartiles = function(x) {
  quantile(x, probs = c(0.25, 0.75))
}
# verification sur la 1ere ligne en appelant la fonction
quartiles(golub[1,])

# calcul sur toutes les lignes (variables)
qq_row = apply(golub, 1, quartiles)
dim(qq_row)

# quand il y a 2 valeurs retournées, on obtient une matrice qu'il faut
# transposer
qq_row = t(apply(golub, 1, quartiles))
dim(qq_row)

# ecriture simplifiee en passant les parametres directement par apply
qq_row = t(apply(golub, 1, quantile, probs = c(0.25, 0.75)))
dim(qq_row)
```

Description du score de p-value

```{r}
# p-value
hist(score_row, breaks = 20)
length(score_row)
```

La distribution des p-values est comprise entre 0 et 1. Elle est composée d'un pic à zéro et une décroissance rapide jusqu'à 1.

Comme il n'est pas facile d'interpréter ce score et que l'on ne connait pas les repères qui indiquent le bruit du signal, il est important d'étudier la réponse du score en présence de données représentant du bruit seulement


## Simulations

### Simulation effet nul

La matrice de mesures contient des valeurs issues d'une loi normale. Il est important d'indiquer le bon nombre de valeurs aléatoires à obtenir, sinon R effectue du recyclage. On utilise set.seed pour une séquence reproductible.

```{r}
set.seed(25)
simul0 = matrix(rnorm(ncol(golub)*nrow(golub)), nrow(golub))
simul0[1:5,1:3]

# 1st visualisation
image(simul0)
```

Pour visualiser le contenu de la matrice d'expression, on convertit la matrice en image.

```{r}
# install.packages("pheatmap")
library(pheatmap)
pheatmap(simul0)

# compute p-value scoring on simul0
score_simul0 = apply(simul0, 1, score2)
```

On visualise le critère sur ces données, purement aléatoire.
```{r}
# what does it look like?
hist(score_simul0, breaks = 20)
```


### Simulation bruit + signal

Le signal consiste à changer la variable moyenne des gènes pour la class 1 (indice 28 à 28).

```{r}
golub.cl
simul1 = simul0
simul1[1:300, 28:38] = 1.5 + simul1[1:300, 28:38]
```

Pour visualiser le contenu de la matrice d'expression, on convertit la matrice en image

```{r}
pheatmap(simul1)
pheatmap(simul1, cluster_rows = FALSE, cluster_cols = FALSE)
```

Calcul du score et distribution
```{r}
score_simul1 = apply(simul1, 1, score2)
hist(score_simul1, breaks = 20)
```

Identification des variables
```{r}
# au seuil de 5%
which(score_simul1 < 5/100)

# comparaison
table(score_simul1 < 5/100, 1:length(score_simul1) <= 300)
```

